【裁判字號】    95,訴,116
【裁判日期】    950928
【裁判案由】    債務人異議之訴
【裁判全文】
臺灣基隆地方法院民事判決               95年度訴字第116號
原      告
即丁○○之
承受訴訟人  戊○○
            乙○○
            甲○○
            丙○○
上列四人共同
訴訟代理人  張麗玉律師
被      告  辛○○    住基隆市.
訴訟代理人  庚○○    住同上
            陳化義律師
上列當事人間債務人異議之訴事件，本院於95年9月14日言詞辯
論終結，判決如下：
    主  文
本院九十五年度執字第二二０號給付買賣價金強制執行事件所為
之強制執行程序應予撤銷。
訴訟費用由被告負擔。
    事實及理由
壹、程序方面
    按當事人喪失訴訟能力或法定代理人死亡或其代理權消滅者
    ，訴訟程序在有法定代理人取得訴訟能力之本人承受其訴訟
    以前當然停止，民事訴訟法第170條定有明文。又該條所定
    之承受訴訟人，於得為承受時，應即為承受之聲明，同法第
    175條亦有明文。經查：本件原告起訴時係以丁○○為被告
    ，惟丁○○於訴訟進行中死亡，此有丁○○之戶籍謄本一份
    在卷可資佐證，而丁○○之繼承人即被告戊○○、乙○○、
    甲○○、丙○○，已於95年6月15日具狀向本院聲明承受訴
    訟，經核與上開規定相符，應予准許，合先敘明。
貳、實體方面
一、兩造之聲明及陳述：
  (一)原告起訴之聲明暨事實理由如附件一所戴。
  (二)被告答辯之聲明暨事實理由如附件二所載。
二、兩造不爭執事項：
  (一)被告因本院90年度訴字第169號民事判決對於原告與訴外人
    林張鳳英等30餘人有新台幣（下同）2,395,622元之債權。
  (二)被告就其在92年5月15日簽立之協議書上之簽名真正不爭執
    。
  (三)兩造就證人己○○於92年5月15日簽立、受款人為被告、金
    額分別為500,000元、1,756,000元、380,000元之本票影本3
    紙之真正不爭執。
  (四)證人己○○曾依約分期向被告清償共810,000元。
三、兩造爭執要點：
    被告在92年5月15日簽立協議書時究係同意由己○○承擔系
    爭債務，或僅同意由其代理處理系爭債務之收款事宜？
四、得心證之理由：
  (一)原告主張對被告所負之本院90年度訴字第169號確定判決之
    債務（簡稱系爭債務），業於92年5月15日由證人己○○與
    被告達成協議，由證人己○○承擔，有被告簽名之協議書為
    證。依最高法院19年上字第173號判例，原告已脫退原債務
    關係，且己○○並陸續清償被告81萬元，足認系爭債務已於
    92 年5月15日由己○○承擔，被告空言主張系爭協議書內容
    不真正，是詐欺行為云云，應無可採。
  (二)被告則抗辯雖曾於92年5月15日在協議書上簽名，惟當時係
    因證人己○○稱兩造就系爭債務爭訟時，其曾擔任原告訴訟
    代理人，前並參與處理土地買賣事宜，向伊稱要幫伊處理系
    爭債務，伊以為己○○係如中間人般代理出面轉交還款，乃
    以同意己○○協助處理系爭債權之意在協議書簽名，己○○
    從未提及債務承擔乙事，伊僅認為己○○為處理系爭債務之
    代理人而已。又稱，伊不知協議書之文字用意，係遭己○○
    惡意欺騙，當時己○○係稱請收下其所開之本票3紙，屆時
    按票載日期前去取款，如不兌現，請回頭找受判決之人請求
    ，並要求要在其預備之紙張上簽名當收據，伊係收受本票並
    簽收據，紙上並無所謂「債務由己○○承擔」等字樣；且被
    告簽名時曾口頭告訴己○○，內容若對被告不利，己○○要
    負責。再者，本件債務人有許多財產，而己○○經濟情況不
    佳，被告已取得勝訴判決為執行名義，何須同意由無財產之
    己○○承擔債務等語置辯。
  (三)按執行名義成立後，如有消滅或妨礙債權人請求之事由發生
    ，債務人得於強制執行程序終結前，向執行法院對債權人提
    起異議之訴，強制執行法第14條第1項前段定有明文。查本
    件債權人即被告係持本院92年度執字第883號債權憑證及90
    年度訴字第169號民事確定判決，向本院民事執行處聲請強
    制執行，現刻由本院民事執行處以95年度執字第220號民事
    執行卷進行強制執行程序等情，業經本院依職權調閱上開本
    院95年度執字第220號給付買賣價金強制執行卷宗核閱無訛
    ，自堪信為真實。現原告既主張被告所持本院90年度訴字第
    169號民事確定判決之債權，嗣於92年5月15日已由訴外人己
    ○○與債權人即被告達成協議，將此債務由訴外人己○○承
    擔，有雙方之協議書及訴外人己○○簽立予原告之承諾書可
    稽，且訴外人己○○已陸續清償被告81萬元等語，顯見原告
    係主張於該執行名義成立後，有消滅或妨礙債權人請求之事
    由發生，自得於強制執行程序終結前，向本院對債權人提起
    異議之訴，合先敘明。
  (四)次按解釋契約，須探求當事人之真意，固不能拘泥於契約之
    文字，但契約之文字業已表達當事人之真意，無須別事探求
    者，即不得反捨契約文字而更為曲解（最高法院17年上字第
    1118號判例參照）。本件被告雖抗辯其未同意由證人己○○
    承擔債務，不知協議書之文字用意云云。惟查，系爭協議書
    第1款已載明：「因上揭債權之債務人多達三十多人，此債
    務由甲方（即己○○）『債務承擔』處理，由甲方同時開具
    右揭三張本票」等語，其契約文字並無不明之處，意即證人
    己○○承諾承擔30多位債務人之系爭債務，並開立3紙本票
    以代清償，且被告亦予簽名表示同意，顯見兩造間已成立民
    法第300條之第三人與債權人之債務承擔契約。被告雖以上
    揭情詞置辯，然以被告簽名之位置觀之，可知簽訂協議書時
    係依照雙方皆同意之約定條件逐條書立，再由協議雙方在書
    面之左下角簽名，此可由協議書之文字內容之間距均相當，
    且其內容確與原、被告間為共有土地價金之糾紛處理事宜有
    關可知，是被告辯稱其簽訂協議書時其上並無載明債務由證
    人己○○承擔等詞，要難採信。此外，被告對於其係受證人
    己○○詐騙始簽訂上開協議書乙節，亦未提出具體事證以實
    其說，自難採為有利於被告之認定。
  (五)復按債務承擔，在學理上有免責的債務承擔及非免責的債務
    承擔之別，前者於契約生效後原債務人脫離債務關係，後者
    有稱為併存之債務承擔，指第三人加入債務關係與原債務人
    併負同一之債務，原債務人並未脫離債務關係。前者為民法
    第300條明定於法典內，後者民法典則未形諸法文。最高法
    院23上字3008號判例謂：「債務承擔契約，係以移轉債務於
    第三人為目的之契約，第三人與債權人間一有此項契約之成
    立，債務即移轉於第三人，嗣後原債務人既不復負擔債務，
    債權人自不得更向原債務人請求履行。」其所揭櫫者亦屬前
    者之免責債務承擔。因之在債務承擔事件之認事用法上，如
    非當事人間另有特約係屬非免責之債務承擔，原則上均應解
    係屬民法第300條所明定之免責債務承擔。又依民事訴訟之
    舉證責任分配原則，主張原則或常態之事實者，無庸負舉證
    之責，主張例外或變態之事實者，則應負舉證之責。職是，
    於債務承擔之訴訟舉證責任分配上，應由主張非免責債務承
    擔者即主張當事人負有特約（即併存負擔債務）存在者，負
    舉證之責任（臺灣高等法院台中分院86年度上字第536號判
    決要旨參照）。經查，系爭協議書內並無併存債務承擔之特
    約，原告等對被告所負之系爭債務，於協議書訂立時（即92
    年5月15日）即移轉予訴外人即證人己○○；此外，被告又
    未能舉證證明有何「非免責債務承擔」之約定，揆諸前揭說
    明，應認被告與證人己○○之間係成立民法第300條所規定
    之「免責之債務承擔」。
  (六)末按，「第三人與債權人訂立契約承擔債務人之債務者，其
    債務於契約成立時，移轉於該第三人」，民法第300條定有
    明文；而債務承擔契約，係以移轉債務於第三人為目的之契
    約，第三人與債權人間一有此項契約之成立，債務即移轉於
    第三人，嗣後原債務人既不復負擔債務，債權人自不得更向
    原債務人請求履行，最高法院23年上字第3008號判例參照。
    本件被告與訴外人己○○於92年5月15日就原告未給付之買
    賣價金債務，既合意由己○○簽發本票以供清償，堪認其二
    人間已成立債務承擔契約甚明。是依上開說明，原告就本件
    未給付之買賣價金債務於92年5月15日時即移轉於己○○，
    嗣後原告對被告即不負有債務，此自屬消滅被告對原告請求
    之事由。從而，原告主張被告所持對其所取得之本院90年度
    訴字第169號民事確定判決之執行名義，於該執行名義成立
    後，因己○○已承擔其債務，而發生消滅或妨礙債權人對其
    請求之事由，而於強制執行程序終結前對被告提起債務人異
    議之訴，請求撤銷本院95年度執字第220號所為之強制執行
    程序，為有理由，應予准許。
  (七)本件事證已臻明確，兩造其餘攻擊防禦方法及舉證，核於判
    決結果不生影響，故不予逐一論述，併此敘明。
五、據上論結：本件原告之訴為有理由，依民事訴訟法第78條，
    判決如主文。
中    華    民    國    95    年    9     月    28    日
                  民事庭法  官  林玉珮
以上正本係照原本作成。
對於本件判決如有不服，應於收受送達後20日內向本院提出上訴
書狀，敘述上訴之理由，上訴於臺灣高等法院。
中    華    民    國    95    年    9     月    28    日
                        書記官  洪福基


司法院資訊處製作；財團法人民間司法改革基金會備份。
